【裁判字號】    95,重上更(六),284
【裁判日期】    950905
【裁判案由】    違反貪污治罪條例等
【裁判全文】
臺灣高等法院臺南分院刑事判決   95年度重上更(六)字第284號
上  訴  人
即  被  告  甲○○
選任辯護人  楊漢東  律師
上  訴  人
即  被  告  乙○○
選任辯護人  陳適庸  律師
上列上訴人因貪污等案件，不服臺灣嘉義地方法院八十六年度訴
字第四九六號中華民國八十六年十月七日第一審判決（起訴案號
：臺灣嘉義地方法院檢察署八十五年度偵字第七四五一號、八十
六年度偵字第四一四八號），提起上訴，判決後，經最高法院第
六次發回更審，本院判決如下：
    主    文
原判決關於甲○○、乙○○部分撤銷。
甲○○、乙○○共同為他人處理事務，意圖為第三人不法之利益
，而為違背其任務之行為，致生損害於本人之財產，各處有期徒
刑伍月，如易科罰金，以參佰元折算壹日。
    事    實
一、甲○○、乙○○於民國（下同）八十三年至八十四年間，分
    別為台灣省自來水股份有限公司第五區管理處（下簡稱水公
    司五區處）六腳營運所之主任及技術士，緣該公司為貫徹政
    府防治烏腳病之目標，自八十一年起即頒行「台灣省烏腳病
    流行三度地區補助自來水計畫」（下簡稱補助計畫），甲○
    ○、乙○○明知侯福成已於八十四年九月二十六日申請獲准
    接水，復於八十四年九月三十日，侯福成又以同一建物使用
    執照之證件，以同一戶籍內其妻蔡秀玉名義，且恐重複申請
    接水不能核准，乃委託乙○○重複申請用水，甲○○、乙○
    ○均明知該申請與補助計畫所稱「補助自來水者，原則以設
    有戶籍者為準，凡已補助有案者，不予補助」之規定不符，
    當時受理人員許瑞玟查覺侯福成、蔡秀玉夫妻係重複申請，
    與規定不符，乃告知乙○○，並將申請資料交乙○○，乙○
    ○持該資料即找甲○○商量後，其二人即意圖為侯福成、蔡
    秀玉夫妻之不法利益，基於違背台灣省自來水股份有限公司
    要求渠等貫徹政府防治烏腳病目標之任務之犯意聯絡，由乙
    ○○轉知甲○○指示予許瑞玟准許蔡秀玉重複申請，許瑞玟
    乃在蔡秀玉「用水設備申請書」上註明「世寶拿來，主任簽
    准」，嗣後由乙○○負責施工侯福成、蔡秀玉名義申請之用
    水設備工程，使侯福成、蔡秀玉夫妻獲得不法之接水補助費
    新台幣（下同）六萬一千一百五十四元（起訴書誤載為一萬
    二千九百二十八元），致生台灣省自來水股份有限公司財產
    之損害。
二、案經法務部調查局嘉義市調查站就甲○○部分報請台灣嘉義
    地方法院檢察署檢察官偵查起訴，乙○○部分由台灣嘉義地
    方法院檢察署檢察官自動檢舉偵查起訴。
    理    由
一、訊據上訴人即被告甲○○、乙○○均矢口否認有何圖利他人
    之犯行，被告甲○○辯稱：我們是分層負責，申請人是以戶
    口名簿或使用執照來申請，承辦人員許瑞玟負責審查，如果
    符合規定，就受理聲請，再交給設計人員戴聯芳，設計人員
    到場設計好了之後，再交給乙○○施工，原則上是以一戶為
    一個單位，不過不是絕對的，伊不知蔡秀玉係重複申請，乙
    ○○請示時僅詢問烏腳病補助費有否剩餘，能否受理接水補
    助申請，伊答以如尚餘補助費，且手續合法，即可申請，又
    前開接水補助採分層負責，由承辦人負責，並不經伊核准，
    伊絕無圖利云云。被告乙○○則辯稱：伊與蔡秀玉係住同村
    ，僅幫其代為提出蔡秀玉接水補助申請書，不知侯福成已獲
    核准補助，且伊僅請示甲○○補助費有否剩餘，甲○○告以
    經費有剩，仍可申請，伊即轉告許育靜，於本院前審（更三
    、更四）及此次審理時又辯稱：伊當時請示甲○○，甲○○
    告以，只要用水設備可分開，即可申請，且伊僅係技術員，
    擔任之工作項目為：（一）辦理用戶用水設備施工及監工。
    （二）救火栓、制水閥盒維護。（三）汰換水表。（四）協
    助管線漏水修理。有關接水補助費核准與否，非伊職權，伊
    沒有權限可以准許，自不構成共同圖利罪云云。
二、惟查：
(一)被告甲○○、乙○○於上揭時間分別為自來水公司第五區管
    理處六腳營運所主任及技術士，業據渠等供認在卷。又該公
    司為貫澈政府防治烏腳病目標，曾分年編列經費補助烏腳病
    流行地區居民申請裝接自來水，其後復於八十一年十二月間
    訂定烏腳病補助計畫，交由自來水公司各區管理處所轄營運
    所受理合格民眾申請，被告甲○○為該所主任，對於該所之
    烏腳病補助計畫業務，自屬其主管之事務亦明。
(二)雖上開計劃之申請程序為：由民眾向業務部門服務台提出
    申請，業務部門受理後即根據資料，審核是否符合申請要
    件，如不合申請要件，即逕行駁回，符合後將相關申請文
    件移請工務部門設計，由技術士赴現場實地勘查丈量，繪製
    設計圖，並核算工程費，再移由業務部門核對用戶申請接
    水位置，合格後通知申請人繳納差額費用，再移由裝修單
    位向路權單位申請施工許可，獲准後依照設計圖派員施工、
    監工、驗收，結案後所有資料移由業務部門列管歸檔；及
    以上申請流程，業據被告甲○○、乙○○於嘉義市調查站及
    偵審中供明在卷；並經證人即自來水公司六腳鄉營運所業務
    員陳清助、技術士侯煌斌、營運士許育靜證述屬實。
(三)雖證人許育靜於調查站訊問時稱：「有關民眾申請烏腳病補
    助接用自來水，係屬用戶新裝業務，所以是由我初步審核申
    請資格，．．．對於受理民眾申請烏腳病補助接用自來水，
    如資格沒有疑義，我即於受理後送請設計員設計，如用戶申
    請資格有疑義，我即向該業務承辦員陳清助或設計員侯煌斌
    請示，再依渠等指示受理申請並送設計員設計」等語（詳嘉
    義市調查站卷第廿頁背面第九行至第廿一頁正面第二行）；
    偵查中亦曾具結證稱：「我們去審核，在審核之後，再交給
    設計單位，再交給施工單位，最後是建檔」等語（詳偵查卷
    第四十九頁）、於本院前審審理時亦有具結證稱：從受理審
    核、設計到施工完畢，還未供水歸檔前，資料不要給主任甲
    ○○看，至水籍歸檔時才給主任甲○○看等語（詳本院更三
    卷第一三二頁）。另證人陳清助、侯煌斌亦證稱：民眾向服
    務台檢具相關證件提出申請，服務台認可後，即將申請文件
    交予工務部門技術士設計，如果不合資格時，由服務台人員
    當場將申請文件退予申請人，不受理申請等語（詳嘉義市調
    查站卷第九頁背面第八行至第十行、第十四頁背面第十一行
    至第十五頁正面第三行），另證人即受理本件設計工程之戴
    聯芳亦證稱：用水設備自申請受理到設計施工之過程，不需
    經主任蓋章等語（詳本院更三卷第一三八頁），復有臺灣省
    自來水公司裝修處理準則影本及六腳鄉營運所用水新裝申請
    流程表各乙份附卷足憑（詳偵查卷第十八頁至第廿一頁、第
    廿六頁）。
(四)是依前開新裝用水申請流程以觀，自來水公司各地營運所受
    理新裝用水補助申請，乃先由業務部門人員審核，然後移由
    工務部門技術人員實地勘查設計，且審核被告甲○○所提出
    六腳鄉營運所印製之空白『用水設備工程申請書』及八十五
    年十一月十三日『鴻海水電行』用水設備工程申請書內，所
    列『受理』至『歸檔』作業流程經辦人蓋章欄位（詳偵查卷
    第三十頁至第三十一頁），均無主任蓋章，至堪認定。然證
    人許育靜於調查站同時亦有供證：「是否可同意補助仍須經
    現場設計『用水設備工程設計書』、公務股決算、審核、並
    經主任最後核可後施工，始完成接水補助」（詳調查站卷第
    二十二頁背面），及依卷附台灣省烏腳病流行度三度地區補
    助接用自來水外線計畫「執行結果」、「經費動支」情形明
    細表所載以觀，本件及所有案件經費動支決行者係被告甲○
    ○（見同前調查站卷編號２）。是依上開證據再予以綜合觀
    之，被告甲○○對於烏腳病流行地區居民申請裝接自來水經
    費之動支之准駁亦有權責，再參之承辦補助計畫申請之證人
    許育靜執行其職務遇有疑義，要求被告乙○○向被告甲○○
    請示等情以觀，則被告甲○○對於上開烏腳病補助計畫，尚
    難謂非屬其主管之事務，合先明。
三、
（一）證人許瑞玟（許育靜）於調查站證稱：當時發現蔡秀玉係
      重複申請時，曾告知乙○○，請乙○○請示主任，經乙○
      ○告知己向主任甲○○請示獲准，伊方受理申請，並在申
      請書上註明「世寶拿來，主任批准」等字樣等語（見法務
      部調查局嘉義市調查站卷第二三頁）；於偵查中證述：「
      因蔡秀玉來申請前幾天，我有印象侯福成有拿房屋使用權
      狀（查係建物使用執照影本）來申請，後來蔡秀玉又拿戶
      口名簿來申請，上面有侯福成的名字，我覺的怪怪的，叫
      他去問主任是否可以，他就拿上去問，後來說可以，我才
      幫他收件」、「我是跟他（指乙○○）說前幾天侯福成有
      來申請過，我向他說好像不能申請，他就說到底可不可以
      去問主任看看（見偵查卷第四十七頁背面、第四十八頁）
      ；於原審復證稱：如未發現就直接受理，就不必叫乙○○
      去問主任了，可見確有告知乙○○，蔡秀玉係重複申請（
      見原審卷第四十三頁背面）；於本院上訴審到庭結證：蔡
      秀玉申請書進來後，我在其附件戶口名簿上看到侯福成名
      字，因前幾日侯福成才申請，原不予受理，但乙○○有意
      見，才要求其去問主任，如主任說好才辦，故以註明，我
      確有告知乙○○，這是同一戶申請，侯福成已申請，蔡秀
      玉再申請（見本院上訴審八十六年十二月二十三日訊問筆
      錄）。且被告乙○○於調查站調查中亦供承略以：「我曾
      持侯福成、蔡秀玉之申請資料向主任甲○○請示是否同意
      該二人申請補助接水，經主任甲○○同意後，我再轉達主
      任意見予許瑞玟受理申請接水」等語明確（見調查站卷第
      廿七頁），足見證人許瑞玟確有將證件交給被告乙○○去
      向被告甲○○請示，而被告亦確曾持侯福成、蔡秀玉之申
      請資料向主任甲○○請示經同意後，我再轉達主任意見予
      許瑞玟受理申請接水無訛，是證人許瑞玟之證述應係屬實
      。又查前揭補助計畫係於八十四年十月底始辦理完峻，並
      有函知六腳營業所，有水公司五區處八十三年八月十日台
      水五區業字第八八二八號函在卷可稽（見調查卷第一○二
      、一○二之一頁），足見被告等所辯該補助計畫申請截止
      為八十三年十二月三十一日，故渠等辯稱係問有無剩餘經
      費，可否再申請云云，顯與事實不符。
（二）又設計侯福成及蔡秀玉用水設備之技術士戴聯芳於偵查中
      證稱：勘察現場時發現侯福成、蔡秀玉之用水設備係同一
      地點同時裝設，我有問過主任甲○○，甲○○說只要用水
      設備分開就可以了，我是照主任意思做的（見偵查卷第六
      十六頁背面），復於原審證述：侯福成、蔡秀玉用水設備
      是我設計的，乙○○施工，我有至現場履勘是同一地點，
      我有向主任說，主任說證件齊全就可以了等語（見原審卷
      第四十三頁），再於本院上訴審證稱：我是去現場看完，
      回來問主任，並拿侯福成、蔡秀玉之『申請書給主任看』
      ，主任說用水設備分開即可等語（見本院上訴審八十七年
      三月十日訊問筆錄）。侯福成、蔡秀玉之本件用水設備於
      設計前，既經請示並將「申請證件」給被告甲○○審視，
      再參酌上項被告乙○○於偵查中供詞及證人許瑞玟上揭證
      言，足見被告甲○○所辯：伊不知蔡秀玉係重複申請，被
      告乙○○僅詢問烏腳病之補助費用是否還有剩餘，是否仍
      接受申請等語，顯屬卸責之詞，不足採信。而被告乙○○
      為侯福成、蔡秀玉二件用水設備之施工技術士，為證人侯
      福成於本院更一審證述屬實（見本院上訴審八十六年十二
      月二十三日訊問筆錄），亦為被告乙○○所自承，復有申
      請書及設計書可稽，且該地點係一棟二層樓之鐵皮屋，亦
      有證人侯福成提出之照片四張附於本院上訴審卷可憑，則
      被告甲○○、乙○○辯稱不知侯福成、蔡秀玉之用水設備
      係重複申請一節，亦顯難採信。
（三）復查「台灣省烏腳病流行三度地區補助自來水計畫」雖因
      該公司第五區管理處承辦人員曾掌之疏忽而未轉發，惟證
      人曾掌於調查站證稱：該「台灣省烏腳病流行三度地區補
      助自來水計畫」之補助接用自來水，本公司早於七十九年
      間即逐年實施，相關之施行計畫皆已轉頒予相關營運所，
      八十二年間總公司頒行之計畫內容與七十九年起陸續執行
      之申請標準，受理程序等皆大同小異，所以相關營運所應
      已清楚瞭解該計畫，並貫徹執行等語（見調查站卷第三十
      頁背面、第三十一頁）；又該計畫之內容與台灣省政府公
      報八十一年夏字第二十三期刊載之補助接用自來水之規定
      相同，被告甲○○於調查站訊問時坦承依據該公報之規定
      辦理（見法務部調查局嘉義市調查站卷第四頁）；證人即
      該營運所承辦人員楊美惠於調查站亦證稱：依據省府公報
      及區處公文指示辦理等語（見調查站卷第二十八頁、二十
      九頁背面）；且六腳營運所於八十五年七月二十四日函法
      務部調查局嘉義市調查站，說明該所辦理「台灣省烏腳病
      流行三度地區補助自來水計畫」引用之法源依據為包括台
      灣省政府公報八十一年夏字第二十三期刊載之辦理烏腳病
      實施方法第二項第二款規定辦理，亦有該函及檢附之證件
      影本六份在卷可按（見調查站卷第一三二之一頁至第一三
      九頁）；再者證人戴聯芳於原審證述；係因對於法令不清
      楚才請示被告甲○○（見原審卷第四十四頁背面）；是則
      被告甲○○於自來水公司任職多年焉有不知該規定，其於
      事後翻異前供，稱該省府公報係事後才收集，原不知有此
      規定，顯難令人採信。
（四）依證人侯福成於偵查中證稱；另外申請用水設備係為養羊
      之用（見偵查卷第四十八頁），於本院上訴審證稱：因小
      孩要洗熱水澡而水一直未能熱，才多裝一個，是水不夠所
      致（見本院上訴審八十六年十二月二十三日訊問筆錄）；
      而證人蔡秀玉於原審則證稱：我是怕水不夠用才多申請一
      支等語（見原審卷第二十三頁背面、第二十四頁）。查侯
      福成與蔡秀玉係分別於八十四年九月二十六日及同年月三
      十日申請，係同時設計，同時施工，以前並無自來水設備
      ，則焉有一直未能熱，才多裝一個之理。況侯福成所提出
      之嘉義縣六腳鄉正義村占富厝六十五號戶口名簿觀之，該
      戶僅居住侯福成、蔡秀玉夫妻二人，而二人所生之子女侯
      秩尊、侯怡均均設籍於同村占富厝二十九號，有戶口名簿
      及戶籍謄本在卷可查，是證人侯福成於本院上訴審之證述
      即為不實。
（五） 再查，
      １、乙○○於本院更三、更四、更五審之證言，均明白供
          述或結證「其有清楚請示主任（即甲○○）侯福成與
          蔡秀玉為夫妻，侯福成之前有申請過」（見上更 (三
          )卷第一七三頁、上更(四)卷第一七四頁，上更 (五)
          卷 (二)第三四頁），足資為甲○○知悉侯福成、蔡
          秀玉重複申請之事實，並指示（屬於長官職務命令之
          一種）准許上開之申請，由乙○○將甲○○指示（職
          務命令）轉知與許育靜。
      ２、乙○○雖於偵查及本院上訴審稱僅是問尚有無經費與
          甲○○所稱乙○○來問有無經費似相一致，然乙○○
          一再於本院（更 (四)卷第一六八頁、更 (五)卷第一
          六二頁）更正其所以會說請示經費有無，係因甲○○
          要伊如此供述彼此才會沒事，如果經費有無剩餘僅需
          問承辦之許育靜即可。
      ３、乙○○住所在嘉義縣六腳鄉正義村三鄰中溝三號、侯
          金長住所在嘉義縣六腳鄉正義村六鄰占富厝二十九號
          、侯福成住所在嘉義縣六腳鄉正義村七鄰占富厝六十
          五號，侯福成於八十四年九月二十一日才由其父侯金
          長住處遷至新住所，有戶籍謄本在卷可憑。乙○○與
          侯福成夫婦係老鄰居，方代侯福成之配偶蔡秀玉提出
          用水設備之申請，亦據乙○○供明在卷。乙○○之配
          偶於侯麗花與侯捷亦是以同一住址兩人名義申請用水
          設備獲准（見本院更 (五)卷第一八一頁同一住址兩
          人名義聲請清單）。乙○○對於同一住址以兩人名義
          申請之條件似非完全不了解，亦不能以其僅負責施工
          ，而規避責任。參以本院更五審勘驗時，甲○○稱侯
          金長之占富厝二十九號之水表與本案無關，乙○○稱
          侯金長住處之管線非伊所施工（見更 (五)卷第一二
          二頁）。乙○○既為侯福成之老鄰居，侯福成又係為
          新建築完成之房屋申請用水設備，戴聯芳（剛到職不
          久可能對於地址有所疏忽）所設計之侯金長部分之水
          表在占富厝六十五號，乙○○似應能發現錯誤，亦應
          發現同一地址設立三支水表，同一戶籍設立二支水表
          。且乙○○於本院更四審勘驗時供述，在侯福成屋前
          設立三個水表，因侯金長在侯福成屋後有養殖需水，
          故單獨設立一水表（見上更 (四)卷第一○三頁反面
          ）；侯福成養羊需要再申請一個水表，所以夫婦申請
          兩只水表（見第七四五一號偵查卷第四八頁）。似可
          證明乙○○應知悉侯金長、侯福成、蔡秀玉在同一地
          點重複申請用水設備，否則乙○○如何知悉彼等三人
          申請用水設備之用途。
      ４、戴聯芳雖於歷次審理對於其向甲○○請示本件用水設
          備之申請得否准許之供述內容，雖有「證件齊全」「
          用水設備分開」以及究竟先請示侯金長與侯福成部分
          ，或先請示侯福成、蔡秀玉部分有稍許不同。但戴聯
          芳係負責設計，檢視查核證件齊備與否與伊職務無關
          。申請時間上，侯金長、侯福成係先於蔡秀玉，戴聯
          芳於更五審更正係先向甲○○請示〔現場履勘時發現
          同一棟建築物有地址不同之二人（侯金長、侯福成）
          申請〕，甲○○主任以「鄉下跳號太多」且有住戶表
          示侯金長住該處，因而為設計，又於發現侯福成、蔡
          秀玉夫婦申請，該申請書上記載「世寶拿來，主任簽
          准」復向甲○○請示，甲○○告以「用水設備分開即
          可」再依其指示而設計（見更(五)卷第二二九頁）。
          就一位甫任職不滿一月之戴聯芳而言，其依上屬主管
          之指示設計，並因此而遭行政處分，其證言對於基本
          事實之陳述似無任何矛盾之處，亦無礙於真實。
      ５、故如前述證人戴聯芳於辦理上開設計時，發現上揭加
          註，前往詢問甲○○，足證上開文字並非於歸檔後由
          許育靜補為註記，且經甲○○就上開同一戶籍之重複
          聲請復予指示。縱認證人許育靜用水設備申請書上記
          載「世寶拿來，主任簽准」，係由乙○○轉述甲○○
          之指示，許育靜並未向甲○○求證，尚不得作為有利
          甲○○之認定。
（六）按補助接水費用，主要係因預防居民因缺錢裝設用水設備
      ，以致飲用地下水導致烏腳病，當然以一戶一組用水設備
      即為已足，豈有同一戶中動用政府經費裝設兩組用水設備
      之理。且證人侯福成於偵查中亦證稱：我聽說要申請第二
      個水錶可能無法通過等語（見偵查卷第四十八頁背面），
      足見其係因此才請託在六腳營運所任職之被告乙○○代為
      申請甚明。
（七）雖被告甲○○於原審另提出台灣省自來水股份有限公司第
      五區管理處八十三年六月十六日台水五區業字第六五一七
      號函一件（見原審卷第四十八頁），欲證同一門牌如其用
      水設備能確實分開，可設二只水表。然該函所指「如其用
      水設備能確實分開，同意辦理」云云，應係承接該函前半
      部，指於「同一門牌號碼，二棟樓房以上」而言，而侯福
      成、蔡秀玉八十四年九月二十六日、同年月三十日申請補
      助自來用水所附之建物使用執照，均係嘉義縣六腳鄉正義
      村六鄰占富厝六五號，建號七四○八號之建物，並無二棟
      以上之建物，有該使用執照影本附於其二人申請之水籍資
      料袋可稽，再參之前述侯福成於本院上訴審提出之該建物
      照片四張，足見該建物係一間二層之鐵皮屋，而非二棟，
      自與前述之函示不符。又依台灣省自來水公司六十四年一
      月十三日台水營字第一六九號函示，亦以用戶申請接水須
      一戶一水錶為原則（見偵查卷第二十五頁），是被告甲○
      ○上開所辯亦不足取。
（八）再依工程設備申請書所載，其上固無須主任之核章，然其
      上作業流程項下有第五點「設計完成」，而依水籍資料袋
      之用水設備工程設計書，則須主任核章始得核准，是在主
      任未核准用水設備工程設計書時，並無法完成工程設備申
      請書作業流程，亦即無法核准居民之用水補助申請。被告
      甲○○雖以用水設備工程申請書上主任之核章，係已全部
      完成將歸檔始由其核章，該設計書係工程員代為決行，勿
      須其核章云云，證人吳紹宗固於本院上訴審證稱：設計後
      施工前，主任不常過目，四十公釐以下，不須經主任核章
      云云（見本院上訴審八十七年三月十日訊問筆錄），然查
      依自來水公司裝修處理準則所訂，有關自人民申請起，經
      設計、施工至驗收完成結案之流程，於設計初稿後，須呈
      工務審核後，再呈主任裁決，設計始完竣，亦有流程表在
      卷可按（見偵查卷第二十六頁），顯見設計後，須經主任
      裁決，則被告甲○○自難諉為不知重複申請；又縱令本件
      設計書非被告甲○○所裁決、流程表為六腳營運所技術士
      侯煌斌個人繪制未必與事實相符，然依前述，被告乙○○
      及證人戴聯芳均有拿侯福成及蔡秀玉申請資料向被告甲○
      ○請示，且依其指示為施工，是核准居民之用水補助乃被
      告甲○○之主管事務，則本件被告所辯不知係重複申請及
      核准非伊之權限，而認非其主管之事務，顯不可採。而證
      人吳紹宗固於本院前審證稱：設計後施工前，主任不常過
      目，四十公釐以下，不須經主任核章云云，亦顯與本件事
      實不符，自亦難據為被告有利之論據。
（九）又被告甲○○雖以侯福成部分係合法，是以應扣除共同管
      線部分，剩餘費用為一萬二千九百二十八元，扣除用戶自
      行負擔部分二千五百元，則縱認有圖利之金額，應僅係一
      萬零四百二十八元，應有貪污治罪條例第十二條第一項減
      輕其刑規定之適用云云。查依卷附之八十四年度台灣省烏
      腳病流行度三度地區補助接用自來水外線計畫「執行結果
      」「經費動支」情形明細表編號三五七、三五八、三五九
      號，分別為侯福成、侯金長及蔡秀玉，依該明細表所載，
      三人之省補助金額依序六萬一千一百五十三元、六萬一千
      一百五十三元、六萬一千一百五十四元，各自負擔費用均
      為二千五百元（見調查站卷第六十七頁、第六十八頁），
      又依水公司五區處六腳營運所「烏腳病流行度三度地區接
      用自來水」超過補助六萬五千元清冊所載，蔡秀玉之省補
      助金額六萬一千一百五十四元，自負金額為二千五百元（
      見調查站卷第八十三頁），故本件被告圖利侯福成夫妻按
      水費金額自應以該公文書所載六萬一千一百五十四元為正
      確，被告所辯僅圖利一萬零四百二十八元及其餘係圖利自
      來水公司等語顯與事實不符，殊無足採。
（十）綜上所述，侯福成、蔡秀玉不得在同一戶籍重複申請二次
      補助烏腳病流行地補助自來用水，且為被告甲○○、乙○
      ○二人所明知，復竟允侯福成以其妻蔡秀玉再度申請補助
      烏腳病流行地補助自來用水，是被告甲○○、乙○○有背
      信之犯意，已極顯然。被告甲○○、乙○○其餘所辯，顯
      係卸責飾詞，委無足採，事證已臻明確，被告二人犯行洵
      堪認定。
四、查刑法於94年2月2日修正公布，並自95年7月1日起施行，第
    10條第2項規定：稱公務員者，謂下列人員：(1)依法令服務
    於國家、地方自治團體所屬機關而具有法定職務權限，以及
    其他依法令從事於公共事務，而具有法定職務權限者。(2)受
    國家、地方自治團體所屬機關依法委託，從事與委託機關權
    限有關之公共事務者。而貪污治罪條例第2條，亦於95年5月
    5日修正公布，並自95年7月1日起施行，條文經修正為：公
    務員犯本條例之罪，依本條例處斷。茲依新刑法就公務員之
    定義以觀，除身分公務員以外，應以從事公共事務為限，是
    被告甲○○、乙○○既係台灣省自來水公司員工，所從事之
    本件犯行，係私經濟行為，難認係與公共事務有關，則法律
    修正，此規定有利於被告，自應比較新舊法後，適用有利於
    被告之法律，從而，被告甲○○、乙○○辯稱其非貪污共犯
    ，洵堪採取。惟按刑法第三百四十二條規定之背信罪，係以
    「為他人處理事務，意圖為自己或第三人不法之利益，或損
    害本人之利益，而為違背其任務之行為，致生損害於本人之
    財產或其他利益」，為其構成要件。所謂為他人處理事務，
    係指受他人委任，而為其處理事務而言。查被告甲○○、乙
    ○○於八十四年間，分別為台灣省自來水股份有限公司第五
    區管理處六腳營運所之主任及技術士，違背台灣省自來水股
    份有限公司要求渠等貫徹政府防治烏腳病目標之任務，致損
    害自來水公司之財產，核被告甲○○、乙○○二人係犯刑法
    第342條之背信罪。被告甲○○、乙○○二人間有犯意聯絡
    及行為分擔為共同正犯。公訴人認係犯貪污治罪條例第6條
    第1項第4款之罪，尚有未洽，且本件起訴之社會事實同一，
    本院應予變更法條。
五、原審因認被告甲○○、乙○○部分犯行罪證明確予以論貪污
    治罪條例之圖利罪固非無見，惟查(一)被告行為後，刑法第10
    條第2項關於公務員之定義規定，已經修正公布，詳如前述
    ，被告等分別為台灣省自來水股份有限公司第五區管理處六
    腳營運所之主任及技術士，並不具有任何法定職務權限，其
    所從事者亦非與委託機關權限有關之公共事務，是被告顯非
    修正後刑法第10條第2項所稱之公務員，原審未及適用新修
    正之規定，遽認被告係依法令從事公務之人員，而論被告甲
    ○○、乙○○部分以貪污治罪條例第6條第1項第4款之圖利
    罪，顯有未洽。(二)有關刑法第41條易科罰金之折算標準，被
    告行為時之刑法第41條係規定：「犯最重本刑為三年以下有
    期徒刑以下之刑之罪，而受六月以下有期徒刑或拘役之宣告
    ，因身體、教育、職業或家庭之關係，執行顯有困難者，得
    以一元以上、三元以下折算一日，易科罰金。」；被告犯罪
    行為後，90年1月10日修正公布同年月12日施行之刑法第41
    條第1項前段規定：「犯最重本刑為五年以下有期徒刑以下
    之刑之罪，而受六個月以下有期徒刑或拘役之宣告，因身體
    、教育、職業、家庭之關係或其他正當事由，執行顯有困難
    者，得以一元以上三元以下折算一日，易科罰金。」第2項
    規定：「併合處罰之數罪，均有前項情形，其應執行之刑逾
    六月者，亦同。」，又當時之易科罰金折算標準，修正前罰
    金罰鍰提高標準條例第2條前段（現已刪除）規定，就其原
    定數額提高為100倍折算1日，則本件被告當時之易科罰金折
    算標準，應以銀元300 元折算1日，經折算為新臺幣後，應
    以新臺幣900元折算為1日。而95年7月1日修正公布施行之刑
    法第41條第1項前段則規定：「犯最重本刑為五年以下有期
    徒刑以下之刑之罪，而受六個月以下有期徒刑或拘役之宣告
    者，得以新臺幣一千元、二千元或三千元折算一日，易科罰
    金。」第2項規定：「前項規定於數罪併罰，其應執行之刑
    未逾六月者，亦適用之。」比較修正前後之易科罰金折算標
    準，應依刑法第2條第1項但書之規定，適用最有利於被告之
    90年1月10日修正公布同年月12日施行之刑法第41條第1項前
    段及第2項之規定，諭知易科罰金之折算標準。原審於判決
    時未及比較新舊法之適用，未諭知易科罰金之折算標準，自
    有未合。被告甲○○、乙○○上訴意旨否認犯罪，固非可採
    。惟原判決既有前述可議，即屬無可維持，應由本院將原判
    決關於甲○○、乙○○部分撤銷改判。爰審酌被告為自來水
    公司之員工，竟違背公司之使命，使第三人不法獲利，致生
    損害公司，被告上訴意旨否認犯罪，徒陳詞指摘原判決不當
    ，雖無可取，然原判決既有可議，自應由本院將甲○○、乙
    ○○部分撤銷改判。爰分別審酌被告甲○○犯罪之動機係為
    爭取積效、目的尚非不法、惟手段不當、被告乙○○智識程
    度非禍、圖利他人金額不多、不法之利益亦已返還、犯罪後
    之態度好及本件已歷經十餘年，被告等二人長期偵審程序倍
    受煎熬，被告甲○○亦已退休等一切情狀量處如主文第二項
    所示之刑，並諭知易科罰金之折算標準。
據上論斷，應依刑事訴訟法第369條第1項前段、第364條、第299
條第1項前段、第300條，刑法第2條第1項但書、第28條、第342
條、修正前第41條第1項前段，修正前罰金罰鍰提高標準條例第2
條前段，判決如主文。
本案經檢察官劉得鉦到庭執行職務。
中    華    民    國    95    年    9     月    5     日
                  刑事第六庭    審判長法  官  蔡崇義
                                      法  官  董武全
                                      法  官  侯明正
以上正本證明與原本無異。
檢察官如不服本判決應於收受本判決後十日內向本院提出上訴書
，其未敘述上訴理由者並得於提起上訴後十日內向本院補提理由
書。
被告不得上訴。
                                      書記官  李育儒
中    華    民    國    95    年    9     月    6     日
附錄法條：
中華民國刑法第342條（背信罪）
為他人處理事務，意圖為自己或第三人不法之利益，或損害本人
之利益，而為違背其任務之行為，致生損害於本人之財產或其他
利益者，處5年以下有期徒刑、拘役或科或併科1千元以下罰金。
前項之未遂犯罰之。


司法院資訊處製作；財團法人民間司法改革基金會備份。
